臺灣屏東地方法院民事判決
109年度訴字第739號
原      告  許昭安  
訴訟代理人  湯金全律師
被      告  許昭泰  
訴訟代理人  許嘉哲  


上列當事人間請求所有權移轉登記事件，本院於民國111年10月2
5日言詞辯論終結，判決如下：
    主      文
被告應將坐落屏東縣○○鄉○○段00地號土地之所有權應有部分3分
之1移轉登記予原告。
訴訟費用由被告負擔。
    事實及理由
一、原告主張：兩造及訴外人許昭武等3人為兄弟關係，坐落屏
    東縣○○鄉○○段00地號農牧用地（下稱系爭農地，重測前為屏
    東縣○○鄉○○段000○00000地號土地）原為伊父許明發所有，
    許明發於民國76年間將系爭農地贈與兩造及許昭武，應有部
    分各3分之1，然因伊與許昭武當時均無自耕能力不能登記為
    所有權人，許明發與伊三兄弟協商後，乃借用具有自耕農身
    分被告之名義登記，將伊所受贈之系爭農地應有部分3分之1
    登記在被告名下，約定俟伊符合農地登記條件後，再移轉登
    記予伊，並由被告分別於76年3月10日、78年3月1日簽立切
    結書(以下合稱系爭切結書)交予伊收執。嗣因土地法令已修
    改，非自耕農亦得登記為農牧用地之所有權人，系爭農地所
    有權已無借用被告名義登記必要，伊以本件起訴狀繕本之送
    達，作為終止兩造間借名登記契約之意思表示。兩造間之借
    名登記契約既已因終止而消滅，被告就伊所受贈系爭農地應
    有部分3分之1，仍登記為所有權人，即係無法律上原因受有
    利益，致伊受損害，伊自得類推適用民法第541條第2項及依
    民法第179條規定，擇一求為命被告將系爭農地所有權應有
    部分3分之1移轉登記予伊等語，並聲明：如主文第1項所示
    。
二、被告則以：兩造間就系爭農地並無借名登記契約存在，系爭
    農地係伊父許明發借名登記於伊名下，借名登記契約應存在
    於許明發與伊之間。又許明發於93年10月間，基於土地所有
    權之完整性及單純性，提出「建地換農地」之建議，將其所
    有坐落屏東縣○○鄉○○段000號建地，從原先於84年11月26日
    以自書遺囑決定由其子即兩造、訴外人許昭武及許昭雄各分
    配4分之1，嗣改由原告、許昭武及許昭雄各分配3分之1，伊
    則不受分配系爭建地，僅單獨受分配系爭土地，且經許明發
    於93年10月25日在系爭切結書上書立「此切結書，依廣安段
    六六一號土地總面積四分之一贈與許昭泰無實行牴觸，因此
    無效作廢」(下稱系爭作廢條款)等文字並簽名為證。許明發
    既已撤銷對原告及許昭武之贈與，而將系爭農地全部贈與予
    伊，原告自無權依借名登記及不當得利之法律關係，請求伊
    將系爭農地所有權應有部分3分之1移轉登記予其等語，資為
    抗辯，並聲明：原告之訴駁回。
三、查，系爭農地重測前為屏東縣○○鄉○○段000○00000地號土地
    ，屬舊土地法第30條所稱之農地；系爭農地由兩造之父許明
    發以贈與為原因移轉登記為被告所有，並於76年3月17日、
    同年9月11日辦畢所有權移轉登記等情，有卷附土地登記謄
    本、土地所有權狀及土地登記簿可稽（見本院卷一第23頁、
    第63至68頁），並為兩造所不爭執，堪信為真。
四、本院得心證之理由：
　1.按稱「借名登記」者，謂當事人約定一方將自己之財產以他
    方名義登記，而仍由自己管理、使用、處分，他方允就該財
    產為出名登記之契約，其成立側重於借名者與出名者間之信
    任關係，在性質上應與委任契約同視，倘其內容不違反強制
    、禁止規定或公序良俗者，固應賦予無名契約之法律上效力
    ，並類推適用民法委任之相關規定（最高法院98年台上字第
    990號判決意旨參照）。次按舊土地法第30條第1、2項規定
    ：「私有農地所有權之移轉，其承受人以能自耕者為限，並
    不得移轉為共有。但因繼承而移轉者，得為共有」、「違反
    前項規定者，其所有權之移轉無效」嗣於89年1月26日刪除
    。
　2.本件原告主張父親許明發於76年間欲將其所有之系爭農地贈
    與其兄弟三人（即兩造及許昭武），然礙於當時土地法第30
    條尚有農地不得移轉予無自耕能力人，不得承受農地所有權
    之限制，無法將系爭農地登記其兄弟三人分別共有，僅被告
    具備自耕能力資格，故於76年間藉系爭農地暫登記予被告名
    下，履行贈與契約，且伊就受贈系爭農地應有部分3分之1，
    與被告成立借名登記契約等情，並提出系爭切結書為證(見
    本院卷一第25、297至301頁)，且被告不爭執系爭切結書之
    真正，以及系爭農地確有借用其名義登記，僅抗辯上開借名
    登記契約僅存在伊與許明發之間云云。然觀諸76年3月10日
    之切結書記載「立切結書人之家父許明發所有座落萬丹鄉社
    皮段五六五號土地壹筆（全部面積0.二八八0公頃），今為
    平均分配給二兄許昭武、三兄許昭安及本人等三人所有，由
    以目前農業政策之限制兄長許昭武、許昭安二人無法取得自
    耕能力證明，暫由本人代表受贈登記屬實，俟將來法令有所
    修改，符合農地登記條件時，本人同意隨時無條件提供證件
    及私章給期辦理所有權移轉登記，絕不拖延，或者以協議方
    式折合時價合理解決藉資維護兄弟每人之權益，恐口無憑特
    立本切結書為日後之依據。」（見本院卷一第297、315頁）
    ，嗣因土地重測後，地段地號變更為社上段90地號，被告復
    於78年3月1日簽立與上述內容相同之切結書（見本院卷一第
    25、317頁），足見許明發確有將系爭農地贈與其子即兩造
    及許昭武之意，並藉系爭農地暫登記予具備自耕能力資格被
    告名下，以履行贈與契約，並由被告出具系爭切結書交予原
    告收執。復參以前揭土地法規關於私有農地所有權移轉之限
    制，以及系爭切結書之內容，係以被告為出名者，原告及許
    昭武為借名者，該借名登記契約之當事人應為兩造及許昭武
    ，自堪認兩造及許昭武於系爭農地登記被告名下之同時，成
    立借名登記之合意。是被告抗辯，許明發乃借名登記契約之
    借名者，故原告無權終止借名登記契約云云，委不足取。
　3.次按借名登記契約為無名契約，該契約之性質與委任契約類
    同，應類推適用委任關係終止消滅之規定。又當事人之任何
    一方，得隨時終止委任關係。受任人以自己之名義，為委任
    人取得之權利，應移轉於委任人。民法第549條第1項、第54
    1條第2項分別定有明文。查，被告為借名登記契約之出名者
    ，原告則為借名者，如前所述，則原告本於借名登記契約，
    並類推適用民法委任第549條第1項任意終止之規定，以起訴
    狀之送達為終止兩造間借名登記契約（見本院卷一第26頁起
    訴狀及第47頁送達回證），並於109年11月11日送達被告而
    發生終止效力。兩造間就系爭農地之借名登記契約既經合法
    終止，原告主張類推適用民法第541條第2項規定，請求被告
    將系爭農地所有權應有部分3分之1移轉登記予原告，自屬有
    據。至原告另依民法第179條規定選擇合併請求被告應將系
    爭農地所有權應有部分3分之1移轉登記予原告部分，即無審
    究之必要，併予敘明。
　4.本件被告雖以許明發於系爭切結書上簽立系爭作廢條款為由
    ，抗辯許明發基於前述「建地換農地」之協議，已撤銷對原
    告及許昭武之贈與，而將系爭農地全部贈與予伊等語。惟查
    ：
 (1)按「贈與物之權利未移轉前，贈與人得撤銷其贈與。其一部
    已移轉者，得就其未移轉之部分撤銷之」、「贈與之撤銷，
    應向受贈人以意思表示為之」、「非對話而為意思表示者，
    其意思表示，以通知達到相對人時，發生效力。但撤回之通
    知，同時或先時到達者，不在此限」，民法第408條第1項、
    第419條第1項、第95條第1項定有明文。經查，被告抗辯許
    明發係以系爭切結書上之作廢條款作為撤銷贈與之意思表示
    ，則依上開規定，應將撤銷贈與之意思表示通知原告及許昭
    武，惟觀系爭切結書及作廢條款全文，僅有許明發及被告之
    簽名，並無原告及及許昭武之簽名，有系爭同意書在卷可證
    （見本院卷一第315、317頁），而被告迄未舉證證明許明發
    已將系爭作廢條款之意旨或內容通知或寄送予原告，自難認
    許明發於生前有撤銷系爭契約之意思表示且已發生撤銷之效
    力。被告雖另提出92年7月12日經許明發簽名蓋章之文書（
    見本院卷一第107頁），惟其上僅重申系爭作廢條款之意旨
    ，被告亦未證明許明發已將該文書通知原告以作為撤銷贈與
    之意思表示，自亦無從據以認定該文書已發生撤銷贈與之效
    力。是以，被告告迄未舉證證明許明發有於生前對原告為撤
    銷贈與之意思表示及該意思表示之意旨或內容通知或寄送已
    到達原告，即難謂對原告已發生撤銷贈與之效力。
 (2)現行民法第408條規定係於88年5月5日修正公布施行。又民
    法債編施行法第1條規定：民法債編施行前發生之債，除本
    施行法有特別規定外，不適用民法債編之規定；其在修正施
    行前發生者，除本施行法有特別規定外，亦不適用修正施行
    後之規定（最高法院97年台上第329號判決意旨參照）。查
    許明發係於76年間將系爭農地贈與兩造及許昭武，依上述規
    定，其贈與得否撤銷應依修正施行前民法第408條之規定決
    之。而修正前之民法第408條第1項規定：贈與物未交付前，
    贈與人得撤銷其贈與。其一部已交付者，得就其未交付之部
    分撤銷之；第2項規定：前項規定，於立有字據之贈與，或
    為履行道德上之義務而為贈與者，不適用之。本件許明發係
    於76年間，將系爭農地贈與兩造及許昭武，贈與契約即成立
    ，嗣許明發藉系爭農地登記於被告名下（兄弟三人並同時成
    立借名登記之合意），乃為履行贈與契約之移轉登記義務，
    已如前述，則依「舉重以明輕」之法理，系爭農地縱未交付
    予原告，然系爭農地既因贈與而暫時移轉所有權予被告名下
    ，贈與人許明發自不得依修正前之民法第408條第1項規定撤
    銷其贈與。是被告此部分之抗辯，委不足取。
　5.綜上，原告主張兩造間有借名登記契約，並已終止該借名登
    記契約，再依終止借名登記契約之法律關係，請求被告將系
    爭農地所有權應有部分3分之1移轉登記與原告，洵屬有據。
五、綜上所述，原告主張類推適用民法第541條第2項規定，請求
    被告將系爭農地所有權應有部分3分之1移轉登記予原告，為
    有理由，應予准許。
六、本件事證已臻明確，兩造其餘攻擊或防禦方法及所用之證據
    ，經本院悉予斟酌後，認均不足以影響本判決之結果，爰不
    逐一論列，附此敘明。
七、據上論結，本件原告之訴為有理由，依民事訴訟法第78條，
    判決如主文。
中　　華　　民　　國　　111 　年　　11　　月　　15　　日
                  民事第二庭    法　官　俞亦軒
正本係照原本作成。
如對判決上訴，須於判決送達後20日內向本院提出上訴狀，其未
表明上訴理由者，應於提出上訴後20日內向本院補提理由書狀（
均須按他造當事人之人數附繕本）。
如委任律師提起上訴者，應一併繳納上訴審裁判費。 
中　　華　　民　　國　　111 　年　　11　　月　　15　　日
                                書記官　鍾思賢